【裁判字號】    95,上易,395
【裁判日期】    950919
【裁判案由】    清償借款
【裁判全文】
臺灣高等法院民事判決                 95年度上易字第395號
上  訴  人  乙○○
訴訟代理人  廖修譽律師
被上訴人    甲○○
                        巷112號3樓
訴訟代理人  林慈發律師
上列當事人間請求清償借款事件，上訴人對於中華民國95年3月3
1日臺灣板橋地方法院94年度訴字第1624號第一審判決提起上訴
，並為訴之追加，本院於95年9月5日言詞辯論終結，判決如下：
    主  文
上訴及追加之訴均駁回。
第二審訴訟費用由上訴人負擔。
    事實及理由
壹、程序方面：
    按「訴之變更或追加，非經他造同意，不得為之。但第255
    條第1 項第2 款至第6 款情形，不在此限」，民事訴訟法第
    446 條第1 項定有明文。又按所謂「請求之基礎事實同一，
    係指變更或追加之訴與原訴之主要爭點有其共同性，各請求
    利益之主張在社會生活上可認為同一或關連，而就原請求之
    訴訟及證據資料，於審理繼續進行在相當程度範圍內具有同
    一性或一體性，得期待於後請求之審理予以利用，俾先後兩
    請求在同一程序得加以解決，避免重複審理，進而為統一解
    決紛爭者」。查上訴人原起訴主張被上訴人應返還欠款之法
    律關為消費借貸，嗣於本院追加不當得利之請求權，前後二
    請求之基礎事實均為被上訴人有欠款並有還款之義務，兩者
    具有關連性，且訴訟之證據資料並無不同，於後一請求之審
    理程序亦可利用，並不影響訴訟之進行及被上訴人訴訟權之
    保障，且可避免重複審理，統一解決紛爭，是依民事訴訟法
    第446 條第1 項但書及第255 條第1 項第2 款「請求之基礎
    事實同一者」之規定，上訴人所為訴之追加，自屬合法，應
    予准許，合先敘明。
貳、實體方面：
一、上訴人起訴主張：兩造曾為同事，被上訴人於民國94年4 月
    間向上訴人表示其健康狀況不佳，工作壓力大，欲辭職休養
    身體，遂於94年4 月14日向上訴人借款新臺幣（下同）70萬
    元，上訴人於同日自板信商銀中正分行00000000000000號帳
    戶提領現金70萬元交付予被上訴人，由被上訴人於同日存入
    其在板信商銀埔墘分行00000000000000號帳戶內，以償還被
    上訴人所稱積欠之信用貸款30萬元及車貸40萬元。上訴人另
    在94年4 月22日交付15萬元、30萬元予被上訴人，94年4 月
    25日復交付被上訴人6 萬元借款，94年4 月26日再交付現金
    100 萬元借款予被上訴人，共計交付221 萬元之借款予被上
    訴人。其中70萬元被上訴人稱待找到工作後再行返還上訴人
    ，另151 萬元被上訴人已以150 萬元之支票返還予上訴人。
    又被上訴人於94年6 月初向上訴人稱無力繳納信用卡帳款，
    上訴人於94年6 月4 日交付借款現金11萬元予被上訴人。被
    上訴人迄今尚欠94年4 月間之借款70萬元及94年6 月4 日之
    借款11萬元，爰依消費借貸之法律關係，請求被上訴人返還
    借款81萬元及自起訴狀繕本送達翌日起至清償日止，按年息
    5%計算之法定遲延利息等語。
二、被上訴人則以：兩造於94年4 月間同任職於板信商銀期間，
    上訴人常邀同被上訴人出遊、逛街購物，出手大方，被上訴
    人基於上訴人在臺灣無家人復係被上訴人之主管，故無法拒
    絕常陪上訴人逛街。嗣上訴人表示欲栽培被上訴人，表示欲
    交由被上訴人投資基金等理財商品來作公司業績，上訴人遂
    於94年4 月14日交付現金70萬元，另於94年4 月27日以現金
    80萬元交由被上訴人存入板信商銀埔墘分行被上訴人
    00000000000000號帳戶內，惟上訴人迄未指示被上訴人操作
    投資，反而一再藉機接近被上訴人，被上訴人發現上訴人行
    為異常，被上訴人發覺其可能有同性戀傾向，遂於94年5 月
    17日於板信商銀埔墘分行支出轉開支票150 萬元至板信商銀
    中正分行開立銀行支票交付上訴人，上訴人並於94年5 月18
    日存入板信營業部兌現，兩造間並無任何借貸關係。另上訴
    人主張94年6 月間信用卡債11萬元部分，實係上訴人於94年
    4 月間稱其信用卡額度已滿，無法繼續刷卡，乃借用被上訴
    人之信用卡刷卡，再將費用返還被上訴人，被上訴人因上訴
    人為其主管及朋友，故先行將信用卡借予上訴人使用，嗣後
    上訴人再交付11萬元以清償信用卡款，兩造並無任何借貸關
    係存在，且被上訴人亦均已返還上訴人等語，資為抗辯。
三、原審為上訴人敗訴之判決，上訴人不服，提起上訴，追加依
    不當得利之法律關係請求，並聲明：（一）原判決廢棄。（
    二）被上訴人應給付上訴人81萬元，即自起訴狀繕本送達翌
    日起至清償之日止，按年息5%計算之利息。被上訴人則答辯
    聲明：上訴駁回。
四、兩造不爭執之事實（見本院95年8月24日準備程序筆錄）：
（一）上訴人於94年4 月14日交付現金70萬元予被上訴人，並由
      被上訴人存入板信商業銀行埔墘分行第00000000000000
      號被上訴人之帳戶內。
（二）上訴人曾於94年6 月間交付現金11萬元予被上訴人（上訴
      人稱於94年6 月4 日交付；惟被上訴人稱忘記交付日期）
      。
（三）被上訴人曾於94年5 月17日於板信商業銀行埔墘分行支出
      轉開面額150 萬元支票予上訴人，並經上訴人於94年5 月
      18日存入板信商業銀行中正分行上訴人之帳戶內，有被上
      訴人板信商銀埔墘分行第00000000000000號活期儲蓄存款
      簿影本及上訴人板信商業銀行中正分行第00000000000000
      號行員儲蓄存款簿影本各一份附卷可證（見原審卷第27頁
      至第28頁、臺灣臺中地方法院卷【下稱臺中地院卷】第20
      頁至第22頁）。
（四）上訴人提出兩造於94年6 月30日之錄音譯文形式上為真正
      。
（五）上訴人提出94年8 月13日被上訴人所發簡訊譯文為真正。
五、本件經本院依民事訴訟法第270條之1第1 項第3 款之規定，
    與兩造整理並協議簡化爭點（見本院95年8 月24日準備程序
    筆錄並依本院論述之先後順序而調整其次序，先此敘明）為
    ：
（一）上訴人所交付之現金70萬元是否為借款？抑或係上訴人委
      託被上訴人代為購買基金等理財商品投資之用？
（二）上訴人所交付之現金11萬元是否為借款？抑或係上訴人向
      被上訴人借用信用卡刷卡購物，而返還被上訴人之刷卡帳
      款？
（三）被上訴人於94年5 月17日交付予上訴人面額150 萬元之支
      票，是否用以清償包含94年4 月14日交付之現金70萬元在
      內之款項？
（四）上訴人提出兩造於94年6 月30日之錄音譯文，內容是否為
      真正？
六、茲分述如下：
（一）按稱消費借貸者，謂當事人一方移轉金錢或其他代替物之
      所有權於他方，而約定他方以種類、品質、數量相同之物
      返還之契約，民法第474 條第1 項定有明文。次按金錢交
      付之原因多端，或為買賣，或為贈與，或因其他之法律關
      係而為交付，非謂一有金錢之交付，即得推論交付金錢之
      雙方係屬消費借貸關係。本件上訴人主張其分別於94年4
      月14日及94年6 月間分別交付借款70萬元、11萬元予被上
      訴人，被上訴人固自認有收受系爭二筆現金，惟否認兩造
      間有借貸之合意，自應由上訴人就兩造間有成立消費借貸
      契約之合意負舉證責任。
（二）經查：上訴人主張其借款予被上訴人，分別於94年4 月14
      日交付70萬元、同年月22日交付15萬元及30萬元、同年月
      25日交付6 萬元、同年月26日交付100 萬元，共計交付
      221 萬元，又於94年6 月4 日交付11萬元予被上訴人等語
      ，並提出存摺影本為證（見臺中地院卷第21頁、第22頁）
      。被上訴人自認收受94年4 月14日交付70萬元、同年月27
      日收受80萬元、同年6 月間收受11萬元，其餘金額皆否認
      之，並就有收受之金額部分辯稱已返還上訴人150 萬元，
      而11萬元則係上訴人償還其借用信用卡所刷之費用等語，
      亦提出存摺影本為證（見本院卷第41頁、第42頁）。
１、有關被上訴人否認之部分：有關上訴人所述之15萬元、30萬
    元、6 萬元、100 萬元部分，將兩造所提出之存摺相互比對
    ，94年4 月22日，上訴人自其帳戶以金融卡提領30,000元、
    30,000元、20,000元、11,000元、9,000 元、30,000元、
    30,000元、並以現金方式提領300,000 元，共計提領46萬元
    ，而被上訴人於同日存入其帳戶150,000 元、300,000 元，
    共計存入45萬元；同年4 月25日，上訴人自其帳戶提領
    20,000元、20,000元、20,000元、30,000元，共計提領
    90,000元，而被上訴人存入60,000元，因兩造此二日多次提
    存款項皆係以現金方式提、存，無法證明被上訴人存入之款
    項係上訴人提領而交付之金錢，因此，兩造帳戶內款項之提
    、存紀錄，不能證明上訴人有於94年4 月22日、同年4 月25
    日分別交付被上訴人15萬元、30萬元、6 萬元之事實；至同
    年4 月26日，上訴人之存摺並無提領紀錄，被上訴人亦無存
    入紀錄。故上訴人既未提出積極證據（書證或人證）證明被
    上訴人帳戶內入帳之款項係來自上訴人領取之款項，及兩造
    有消費借貸之合意，則上訴人主張其於94年月22日交付被上
    訴人15萬元及30萬元、同年4 月25日交付6 萬元、同年4 月
    26日交付100 萬元等事實，即不足採。
２、有關被上訴人自認部分：被上訴人自認於94年4 月14日收受
    70萬元、同年月27日收受80萬元、同年6 月間收受11萬元，
    惟辯稱已返還150 萬元予上訴人，此有被上訴人存摺記載94
    年5 月17日轉開支票150 萬元之紀錄可稽（見本院卷第42頁
    ），上訴人亦自認有收受該150 萬元之支票並已兌領（見理
    由四、兩造不爭執之事實【三】）。至11萬元部分，被上訴
    人雖自認有收受該筆金錢，惟僅能證明上訴人有交付該筆款
    項予被上訴人，尚難以上訴人單純交付現金之事實，遽認兩
    造間有借貸關係存在。
（三）次查：上訴人提出94年6 月30日之電話錄音譯文一份（見
      臺中地院卷第10頁至第19頁），主張被上訴人與其通話時
      自承有向上訴人借用系爭款項云云，惟
１、觀諸該電話錄音譯文之內容，被上訴人並未於通話中自認兩
    造間曾有借貸之合意，被上訴人雖稱：「隨便妳，妳覺得是
    多少就多少，反正我已經拿妳的錢」（見臺中地院卷第11頁
    ），惟此僅能認被上訴人自承收受系爭二筆款項。況被上訴
    人於電話中復稱：「小姐，這、這我沒有辦法，而且我沒有
    欠妳85萬」（見臺中地院卷第10頁）、「（上訴人：那時候
    我就不是拿了，墊了那15萬去補了那股票錢了呀）…我是把
    那，那股票錢都還給妳了，妳怎麼一直跟我講那股票15萬的
    事情呢？」、「當初妳跟我講這個錢拿來給我還的，妳根本
    ，妳本來當初的原意就是說那個錢就是等於是給我的」、「
    我只是沒有錄音而已，妳口口聲聲說那個錢就是給我的」（
    見臺中地院卷第11頁），兩造於電話中既多次提及買賣股票
    之款項，被上訴人復多次稱上訴人交付之款項係單純給予被
    上訴人，被上訴人自始至終未曾自承係向上訴人借用系爭款
    項，至於電話錄音譯文其餘多半係與上訴人就清償期及金額
    討價還價，尚難認被上訴人有於電話中自認向上訴人借貸之
    情。
２、另上訴人於電話中自承：「我後來是不是給妳11萬，就是『
    還』妳11萬，妳要繳卡」，被上訴人稱：「那是信用卡的錢
    」（見臺中地院卷第10頁），則上訴人既自承繳交信用卡帳
    款之11萬元係還給被上訴人之款項，足證被上訴人抗辯系爭
    11萬元係因上訴人向被上訴人借信用卡刷卡簽帳，始提領11
    萬元款項予被上訴人繳納信用卡帳款等語，尚非子虛。另上
    訴人復自承：「…那20萬當中，有好大一筆錢是因為我先買
    了一些名牌東西給妳…但妳把名牌東西還我可以嗎？」（見
    臺中地院卷第14頁），亦證上訴人交付繳納信用卡帳款之11
    萬元係「還」被上訴人之款項，且係上訴人購買名牌商品給
    被上訴人，甚至向被上訴人要求返還該等名牌商品，觀其二
    人之對話內容，顯與借貸無關。因此，由上開電話錄音譯文
    ，顯難認上訴人已舉證證明兩造間有成立消費借貸之合意。
（四）上訴人另主張：被上訴人雖抗辯兩造無借貸關係，惟其既
      受有系爭二筆款項之利益，致上訴人受有損害，被上訴人
      並無法律上之正當原因，係屬不當得利，被上訴人應返還
      其利益予上訴人云云。按無法律上之原因而受利益，致他
      人受損害者，應返還其利益，雖有法律上原因，而其後已
      不存在者，亦同，民法第179 條定有明文。是不當得利請
      求權之成立，須具備4項要件(1)受利益(2)致他方受損害(3)
      受利益與受損害間須有因果關係(4)無法律上原因。且主張
      不當得利請求權成立之當事人，應就不當得利之上開要件
      ，負舉證責任。經查：(1)系爭70萬元部分：被上訴人主張
      上訴人分別於94年4 月14日，同年月27日，交付70萬元、
      80萬元予伊，係作為投資理由之用，因迄未操作，伊乃於
      94年5 月17日轉開支票150 萬元還予上訴人等語，並提出
      存摺影本為證（見本院卷第41頁、第42頁），自該存摺之
      記載觀之，94年4 月14日現金存入70萬元、94年4 月27日
      現金存入80萬元，其後未曾有大筆金額之提領或支出，迄
      94年5 月17日始轉開支票150 萬元，足證被上訴人上開主
      張為真正，被上訴人既已返還該筆金額，自無不當得利可
      言。(2)系爭11萬元部分：上訴人於94年6 月30日之電話中
      陳稱：「我後來是不是給妳11萬，就是『還』妳11萬，妳
      要繳卡」（見臺中地院卷第10頁），顯見系爭11萬元係上
      訴人還予被上訴人繳交信用卡之費用，已如理由六、（三
      ）所述，自難認被上訴人受有不當得利。綜此，上訴人既
      不能舉證證明被上訴人無法律上原因受有利益致上訴人受
      有損害，則上訴人主張被上訴人構成不當得利云云，即不
      足採。
七、綜上所述，上訴人依據消費借貸及不當得利之法律關係，請
    求被上訴人返還返還81萬元，及自起訴狀繕本送達翌日起至
    清償日止，按年息5%計算之法定遲延利息，於法無據，不應
    准許。原審為上訴人敗訴之判決，並無不合。上訴意旨指摘
    原判決不當，求予廢棄改判，為無理由，應予駁回。追加之
    訴亦無理由，應併予駁回。
八、本件因事證已臻明確，兩造其餘爭點及攻擊、防禦方法暨所
    為之立證，與判決之結果不生影響，無庸再逐一予以論究，
    併予敘明。
據上論結，本件上訴及追加之訴均為無理由，依民事訴訟法第
449 條第1 項、第78條，判決如主文。
中    華    民    國    95    年    9    月    19    日
                    民事第四庭
                        審判長  法  官  張劍男
                                法  官  郭松濤
                                法  官  丁蓓蓓
正本係照原本作成。
不得上訴。
中    華    民    國    95    年    9     月    19    日
                                書記官  張淑芬


司法院資訊處製作；財團法人民間司法改革基金會備份。
